【裁判字號】    97,簡上,527
【裁判日期】    971112
【裁判案由】    詐欺
【裁判全文】
臺灣板橋地方法院刑事判決             97年度簡上字第527號
公  訴  人  臺灣板橋地方法院檢察署檢察官
上  訴  人
即  被  告  甲○○
                    （現另案於臺灣桃園女子監獄執行中）
上列上訴人即被告因詐欺案件，不服本院中華民國97年4 月24日
97年度簡字第3331號第一審簡易判決（聲請簡易判決處刑案號：
97年度偵字第3720號），提起上訴，本院管轄之第二審合議庭判
決如下：
    主  文
上訴駁回。
    事  實
一、甲○○雖可預見若提供自己帳戶供不熟識之人使用，可能幫
    助他人詐取財物，仍不違背其本意，竟基於幫助詐欺取財之
    犯意，於民國96年12月2 日前之不詳時、地，以不詳代價，
    將其所有之臺灣郵政股份有限公司土城郵局00000000000000
    000 帳號帳戶之存摺、提款卡及密碼，交付予某真實姓名年
    籍均不詳之成年人，而任由其或其轉手者所組成之犯罪集團
    藉以遂行犯罪，以幫助該姓名年籍不詳之人，詐騙不特定人
    匯款至上開帳戶之用。嗣該詐欺集團成員意圖為自己不法之
    所有，於96年12月2 日17時15分許、17時50分許、19時許及
    19時33分許，分別以電話向乙○○、戊○○、陳怡真、丙○○等人佯稱需取消其等網路購物分期付款設定云云，使其等
    均陷於錯誤，各依該詐欺集團成員之電話指示，由戊○○、
    乙○○、陳怡真、丙○○等人分別於同日18時3 分許、18時
    40分許、19時30分許及19時55分許，各在臺北士林郵局、新
    竹縣下公館郵局、雲林縣斗六市附近及臺北體育學院郵局等
    處，利用郵局自動櫃員機轉帳新臺幣（下同）7,640 元、28
    ,123 元 、2,332 元及4,801 元至甲○○上開帳戶後，旋由
    該詐騙集團成員提領一空。嗣因乙○○、戊○○、陳怡真、
    丙○○等人發覺有異，報警處理，始查悉上情。
二、案經臺北縣政府警察局土城分局報告臺灣板橋地方法院檢察
    署檢察官偵查後聲請簡易判決處刑。
    理  由
一、按刑事訴訟法第159 條第1 項雖規定，被告以外之人於審判
    外之言詞或書面陳述，除法律有規定外，不得作為證據。惟
    同法第159 條之5 第1 、2 項已規定，經當事人於審判程序
    同意作為證據，法院審酌該言詞陳述或書面陳述作成時之情
    況，認為適當者，亦得為證據。當事人、代理人或辯護人於
    法院調查證據時，知有第159 條第1 項不得為證據之情形，
    而未於言詞辯論終結前聲明異議者，視為有前項之同意（指
    同條第1 項之同意作為證據），此乃第159 條第1 項所容許
    ，得作為證據之例外規定之一。經查，本案被告甲○○及檢
    察官於言詞辯論終結前，均未就本院所調查之證據主張有刑
    事訴訟法第159 條第1 項不得為證據之情形，本院復審酌各
    該證據作成時並無違法及證明力明顯過低之瑕疵等情況，認
    為適當，是本案經調查之證據均有證據能力，合先敘明。
二、訊據被告甲○○固坦承上開帳戶為其所申請等情屬實，惟矢
    口否認有何將上開帳戶交付予他人使用以幫助他人為詐欺犯
    罪之犯行，並辯稱：我是於96年12月2 日下午4 點多，去土
    城市○○街一品茶坊買飲料時，把皮包掛在機車上，因為我
    有要去補登我的郵局帳戶存摺，所以才將郵局存摺與提款卡
    放在該皮包內攜帶外出，而當我買完飲料後，回頭看我的皮
    包就不見了；又因為我有憂鬱症，會精神不好，故有委託銀
    行行員幫我將密碼寫在提款卡上面，密碼就是我家電話號碼
    00000000號，後來隔天我有去郵局掛失，但我忘記遺失的日
    期，我去掛失時，行員有拿掛失補副的申請書給我，但行員
    告訴我說，帳戶內有3 筆可疑的存款進來，要我趕快去報警
    ，我就拿申請書去中央路的土城分局去報警。但警察說存入
    的款項可能是我自己存的，沒有證據證明有任何可疑金額匯
    入，所以不受理我的報案，後來1 個月我就接到警察的通知
    ，要我協助詐欺案件調查，到案時我即否認賣帳戶，因為我
    當時有工作，有固定薪水，不需要賣帳戶，且上開帳戶是我
    平常用來作保險扣款的，我設定的數額為15萬的定額保險，
    只要我有存錢進去就會轉入保險費，不可能賣給別人用云云
    。
三、經查：
  (一)被害人乙○○、戊○○、陳怡真、丙○○等人因詐欺集團成
    員施用詐術致陷於錯誤，於前揭時、地匯款至被告上開帳戶
    乙節，業經被害人乙○○等於警詢時指述綦詳，並有被告之
    上開帳戶開戶資料、客戶歷史交易清單、自動櫃員機交易明
    細表、郵局存摺影本、內政部警政署反詐騙案件紀錄表、臺
    北市政府警察局士林分局文林派出所受理刑事案件報案三聯
    單及受理詐騙帳戶通報警示簡便格式表、新竹市警察局竹東
    分局下公館派出所受理各類案件紀錄表及受理詐騙帳戶通報
    警示簡便格式表、雲林縣警察局斗六分局斗六派出所受理各
    類案件紀錄表、受理刑事案件報案三聯單及受理詐騙帳戶通
    報警示簡便格式表、臺北市政府警察局松山分局中崙派出所
    受理各類案件紀錄表、受理刑事案件報案三聯單及受理詐騙
    帳戶通報警示簡便格式表等件在卷可稽。足見被告之上開帳
    戶確遭犯罪集團假藉取消網路購物分期付款設定之名，詐騙
    被害人將金錢匯入使用無訛。
  (二)雖被告辯稱其於上開帳戶存摺及提款卡遺失隔天即有到郵局
    辦理掛失等語，核與證人即土城郵局職員蔡兆峰於本院審理
    時證述：被告是在96年12月3 日到郵局辦理存摺掛失，因被
    告帳戶已被列為警示帳戶，不能辦理掛失，故伊只告訴告說
    帳戶看起來有問題，請被告去報警，而伊登錄查詢的動作還
    是會有紀錄等情相符合，則被告有於96年12月3 日到郵局辦
    理存摺掛失乙固堪認定。然而，被告係於96年12月8 日經警
    方通知後始自行到案說明，其並於警詢時陳稱：伊所有的銀
    行帳戶存摺及金融卡都已遺失了，而伊於96年12月4 日有去
    土城郵局掛失，但並未向警方報案等語（見偵查卷第6 頁）
    ，足見被告在經郵局職員告知其上開帳戶有問題不能掛失，
    並已提醒其要報警後，仍未立即報警處理而置之未理，此係
    與常情不合，而啟人疑竇。
  (三)又被告辯稱：伊係將存摺、提款卡置放一起，且將密碼寫在
    提款卡上云云。然按個人金融帳戶乃個人理財之重要工具，
    進出款項將影響其個人社會信用評價，具有強烈之屬人性及
    隱私性，其重要性昭然皆知，而稍有社會歷練、經驗之人，
    均應知將其存摺、金融卡、密碼分別妥善保存，或將密碼牢
    記於心，而不任意在任何物體上標示或載明密碼，以免徒增
    款項遭人輕易盜領、或帳戶遭詐騙集團利用之風險。是以，
    被告陳稱其係將郵局存摺、提款卡均放置一處，且將密碼寫
    在提款卡上隨身攜帶，此已悖於常情。雖被告另辯稱：其因
    罹患憂鬱症，會精神不好，故有委託銀行行員幫我將密碼寫
    在提款卡上面，密碼就是我家電話號碼00000000號云云，並
    提出亞東紀念醫院於97年7 月4 日出具之診斷證明書1 份以
    佐其說。惟查，被告於警詢及本院準備程序時均能背誦出其
    家中電話號碼（參見偵查卷第5 頁之警詢筆錄及本院準備程
    序筆錄第3 頁），足徵被告就以其住家電話號碼做為提款卡
    密碼乙事予以記憶，事實上並無困難可言；再參佐被告曾將
    上開帳戶之舊密碼「2260」更換為「0521」等情，有臺灣郵
    政股份有限公司板橋分局97年2 月13日板營字第0970200264
    號函附開戶基本資料卡存卷可憑（參見偵查卷第50頁），由
    此益徵被告係確信自己具有記憶提款卡密碼之能力，方會積
    極變更密碼以降低遭他人盜領之風險。是以，被告以其罹病
    致記性不佳，需將密碼寫在提款卡上乙節置辯，應係臨訟避
    就之詞，尚無足採信。
  (四)雖被告辯稱：我當時有工作，有固定薪水，不需要賣帳戶云
    云。然觀諸卷附被告之上開郵局帳戶之交易清單（見偵查卷
    第53頁）可知，該帳戶在被害人於96年12月2 日匯款之前的
    最後一筆交易紀錄為同年10月9 日，結存金額僅有47元；參
    以被告於本院審理時自承：伊並沒有正常繳付上開壽險之保
    險費，因為伊想花錢，不想要繳納保費等語（見本院審判筆
    錄第5 頁），顯見被告於其帳戶遭人使用之彼時，縱有固定
    薪水亦入不敷出。再參酌被告於本院審理時坦承：伊確有另
    於97年間將伊母親之帳戶存摺等物以3 千元代價販賣予他人
    等情屬實（同上審判筆錄第5 頁），並有本院97年度簡字第
    4863號刑事簡易判決書在卷可按；且被告於另案被訴詐欺案
    件偵訊時亦陳稱：伊於96年12月間因缺錢，才會請他人幫伊
    辦門號換現金等語，亦有本院97年度簡字第4140號刑事簡易
    判決書1 份在卷可稽。據上，益證被告在收入並不敷支出之
    情形下，有將其上開郵局帳戶存摺等物交付予他人之可能，
    故被告上揭辯詞，顯非事理所當然。
  (五)另被告尚辯稱：上開帳戶是伊平常供做保險扣款之用，只要
    有存錢進去該帳戶，就會被轉入保險費，不可能賣給別人用
    云云。惟查，被告係於93年6 月24日投保中華郵政股份有限
    公司（下稱郵政公司）簡易人壽保險，繳款方式為，每月為
    一期，每期應收保費為2,055 元，並約定以被告之上開帳戶
    存簿轉帳繳費，保險費於超過猶豫期間（逾繳納保費到期日
    3 個月）仍未交付者，郵政公司以契約當時的積存金自動墊
    繳其應繳保險費，積存金不足墊繳一個月的保險費時，停止
    墊繳，但要保人亦得於次一墊繳日前以書面申請停止保險費
    自動墊繳，此有郵政公司板橋郵局97年9 月12日板營字第09
    70201776號函暨函附壽險契約書影本各1 份在卷可考。是以
    ，固然倘若被告未如期繳付上開壽險之保險費，則存入被告
    之上開帳戶之詐得款項可能會遭郵政公司以存簿轉帳方式抵
    作應繳保險費，然而，倘若被告未將上開帳戶有供其做為轉
    帳繳納保險費乙事主動告知收受其上開帳戶之詐欺集團成員
    ，衡情該詐欺集團顯無從知悉之。則當受騙被害人等依詐欺
    集團成員指示將渠等受騙款項匯入被告之上開帳戶後，各該
    筆詐得匯款項將可能充抵做為被告應繳之保險費，顯見被告
    若將其帳戶交付予詐欺集團成員使用，不僅不會使其已投保
    之壽險權益受損，反而蒙受其利。故被告以其帳戶係供做其
    繳納保險費之扣款帳戶，不可能賣給別人用云云，並不足援
    引為對被告有利之認定。
  (六)就詐騙集團而言，渠等既知利用他人之帳戶掩飾犯罪所得，
    當知社會上一般正常之人如帳戶存摺、提款卡遭竊或遺失，
    為防止拾得或竊得之人盜領其存款或做為不法使用而徒增訟
    累，必於發現後立即報警或向金融機構辦理掛失止付，在此
    情形下，如仍以該帳戶作為犯罪工具，則在渠等向他人詐騙
    ，並誘使被害人將款項匯入該帳戶後，極有可能因帳戶所有
    人掛失止付而無法提領，則渠等大費周章從事於犯罪之行為
    ，甘冒犯罪後遭追訴、處罰之風險，卻只能平白無故替原帳
    戶所有人匯入金錢，而無法得償犯罪之目的，是以，犯罪集
    團若非認定該帳戶所有人不會報警或掛失止付，以確定渠等
    能自由使用該帳戶提款、轉帳，當不至於以該帳戶從事犯罪
    。故被告辯稱上開帳戶存摺、提款卡（含提款密碼）係遭竊
    等情，顯不合常理。
  (七)綜上各節所述，參互印證，被告前揭所辯各情詞，均與常理
    有悖，委無足採。被告之上開帳戶存摺與提款卡等物，應可
    認定係由被告交付予他人使用，隨後被告再以遭竊為由以求
    脫免犯罪責。又按一般民眾向金融機構申請開立存款帳戶並
    無任何特殊之資格限制，其皆可以存入最低開戶金額之方式
    ，任意於金融機構申請開立存款帳戶，且一人並可於不同之
    金融機構申設多數之存款帳戶使用，此屬眾所周知之事實，
    又利用他人帳戶從事詐欺取財之方式，亦為傳播媒體廣為報
    導，依一般人之社會生活經驗，若見他人不以自己名義申請
    帳戶，反而向人收集存款帳戶供己使用，衡情對於該帳戶是
    否供不法之使用，當有合理之懷疑，故被告應可預見提供帳
    戶提款卡、密碼等物供他人使用，有幫助他人從事詐欺取財
    犯行之可能，惟被告竟仍將其申辦之郵局帳戶存摺、提款卡
    、密碼等物均交予他人使用，足見其主觀上對於提供帳戶之
    行為，縱令因而幫助他人為詐欺取財之行為，亦不違反其本
    意，其有幫助詐欺取財之不確定故意，至屬灼然。綜上，本
    案事證明確，被告犯行堪以認定，應予依法論科。
四、按刑法上之幫助犯，係對於犯罪與正犯有共同之認識，而以
    幫助之意思，對於正犯資以助力，而未參與實施犯罪之行為
    者而言（最高法院75年度台上字第1509號、84年度台上字第
    5998號、88年度台上字第1270號判決同此見解）；以如未參
    與實施犯罪構成要件之行為，且係出於幫助之意思提供助力
    ，即屬幫助犯。被告提供上開銀行帳戶之金融卡、密碼予他
    人使用，使得收受上開帳戶之詐欺集團向被害人詐騙財物後
    ，得以使用被告上開帳戶為匯款工具，致被害人乙○○、戊○○、陳怡真、丙○○等人匯款至被告上開帳戶內，而遂行
    詐欺取財之犯行，其顯係參與詐欺取財構成要件以外之行為
    ，而對該詐騙集團遂行詐欺取財犯行資以助力。故核被告所
    為，係犯刑法第30條第1 項、第339 條第1 項之幫助詐欺取
    財罪。又被告以一幫助行為，幫助該詐騙集團成員先後詐騙
    被害人戊○○、乙○○、陳怡真、丙○○等人，而觸犯數幫
    助詐欺取財罪，為同種想像競合，應依刑法第55條規定從一
    幫助詐欺取財罪處斷。又被告係基於幫助之犯意而為非屬詐
    欺取財犯行之構成要件行為，為幫助犯，爰依刑法第30條第
    2 項之規定，按正犯之刑減輕之。
四、原審因依現存之證據，已足認定被告犯罪，經檢察官之聲請
    ，不經通常審判程序，逕以簡易判決處刑，依刑法第30條第
    1 項、第2 項、第339 第1 項、第55條、第41條第1 項前段
    ，刑法施行法第1 條之1 第1 項、第2 項前段之規定，並審
    酌被告未思正職，將自身存摺、提款卡及密碼提供予不法詐
    欺集團牟利，助長他人犯罪，非但增加被害人尋求救濟及治
    安機關查緝犯罪之困難，亦使不法詐欺犯得以順利掩飾其詐
    欺所得之財物，危害被害人財產安全及社會治安及其犯後猶
    飾詞圖卸等一切情狀，量處有期徒刑4 月，並諭知易科罰金
    之折算標準，認事用法均無違誤，量刑亦屬妥適。被告上訴
    仍執前詞辯稱其並無交付前開帳戶存摺等物之幫助詐欺取財
    犯行云云，為無理由，應予駁回。
據上論斷，應依刑事訴訟第455 條之1 第1 項、第3 項、第368
條，判決如主文。
本案經檢察官丁○○到庭執行職務。
中    華    民    國    97    年    11    月    12    日
                  刑事第十八庭審判長法  官  林淑婷
                                    法  官  邱景芬
                                    法  官  饒金鳳
以上正本證明與原本無異。
本件不得上訴。
                                    書記官  莊川億
中    華    民    國    97    年    11    月    17    日
附錄本案論罪科刑法條全文：
中華民國刑法第339條
意圖為自己或第三人不法之所有，以詐術使人將本人或第三人之
物交付者，處5 年以下有期徒刑、拘役或科或併科1 千元以下罰
金。
以前項方法得財產上不法之利益或使第三人得之者，亦同。
前2項之未遂犯罰之。


司法院資訊處製作；財團法人民間司法改革基金會備份。
